臺灣基隆地方法院民事判決　九十一年度訴字第一九八號
　　原　　　告　交通部台灣區○道○○○路北區工程處
　　法定代理人　丙○○
　　訴訟代理人　丁○○
　　複　代理人　甲○○
　　被　　　告　賢東工程有限公司
　　法定代理人　己○○
　　被　　　告　升裕水泥製品有限公司
　　法定代理人　乙○○
　　訴訟代理人　戊○○
　　被　　　告　昆泰營造廠股份有限公司
　　法定代理人　蔡泰榮
右當事人間第三人異議之訴事件，本院判決如左：
    主    文
債權人即被告賢東工程有限公司、升裕水泥製品有限公司與債務人即被告昆泰營造股份
有限公司間本院九十年度執字第五八九八號、九十年度執字第六二五六號執行事件，就
置放於門牌號碼基隆市安樂區○○○路三十一之一號四十三支預力樑不得為強制執行。
原告其餘之訴駁回。
訴訟費用中被告賢東工程有限公司、升裕水泥製品有限公司負擔十分之九，餘由原告
負擔。
    事    實
甲、原告方面：
一、聲明：如主文第一項所示。
二、陳述：
  (一)原告為改善基隆地區交通，於民國八十八年二月八日與被告即債務人昆泰營造廠
    股份有限公司（下稱昆泰公司）簽訂契約委由辦理中山高速公路基隆端出入改善
    工程，契約總價新臺幣（下同）一億二千萬元，工程期間因被告昆泰公司自身因
    素，無故連續停工達違約行為之要件，原告乃於九十年七月二十五日依契約宣佈
    債務人違約，並依規定接管全案工程（含已完成及部分完成之構造物），本工程
    範圍內與本查封事件相關之四十三支債務人昆泰公司部分完成之預力樑即置放於
    門牌號碼基隆市安樂區○○○路三十一之一號四十三支之預力樑（下稱系爭預力
    樑），完成價值為二百四十萬九千九百三十五元，已辦理工程估驗及給付款項，
    依契約規定其產權為原告所有。惟被告升裕水泥製品有限公司（下稱升裕公司）
    、賢東工程有限公司（下稱賢東公司）與債務人昆泰公司間因債務糾紛，聲請鈞
    院強制執行昆泰公司財產，並經鈞院以九十年度執字第六二五六號併入九十年度
    執字第五八九八號查封系爭預力樑在案，然系爭預力樑既經原告估驗付款取得所
    有權，原告就該執行標的物，自有足以排除強制執行之權利。而債務人昆泰公司
    就鈞院民事執行處前揭查封所為之執行行為，既未聲明異議，堪認其亦認系爭預
    力樑為其所有而否認原告之所有權，為此爰依強制執行法第十五條之規定，以升
    裕公司、賢東公司、昆泰公司為共同被告，請求判決不得就系爭預力樑為強制執
    行。
  (二)對被告抗辯所為之陳述
  1.系爭預力樑原告已取得所有權
    依兩造合約書中「一般規範」第五．九產權一節之規定，其契約之文字明顯記載
    工地內之器具「或者是」雖非位於工地內但已估驗付款驗收完畢之結構物、器具
    等皆屬原告取得所有權之範圍，被告升裕公司與賢東公司自行曲解內容而謂該預
    力樑非屬原告所有，顯屬錯誤。又民法上關於動產之「交付」，除「現實交付」
    之方式外，尚有「占有改定」、「指示交付」及「簡易交付」三種法定方式。本
    件原告與被告昆泰公司約定於估驗付款完成後即由原告取得所有權，隨後依原告
    與昆泰公司之約定，由昆泰公司指示其下包廠商即訴外人建利營造有限公司（下
　　稱建利公司）提供場地以供系爭預力樑之置放，建利公司性質上僅屬昆泰公司之
　　占有輔助人，與本件法律爭議無關。況原告取得所有權後，欲將系爭預力樑置於
　　何處，乃屬所有權人之自由權限，與本件爭執之法律關係無涉。
  2.系爭預力樑依兩造承攬契約已特定
    昆泰公司所施工完成之預力樑，已經原告與昆泰公司會同訴外人中興工程公司基
    隆工務所會勘完工，既屬特定，被告主張標的物並未特定等語，顯屬無稽。
  3.本件原告與昆泰公司之預力樑承攬契約，係採分期分階段完工估驗之流程，亦即
    承攬人完成一定階段之工程後，須先由定作人查驗無瑕疪後，始進行第一階段付
    款，付款後再由原承攬人繼續施作未完工部分或由定作人另行指定其他建商進行
    後續工程。故依原告與昆泰公司之合約，原告僅須估驗付款後即取得該估驗物之
    所有權，與工作物究係完工多少比例無關。
三、證據：提出交通部臺灣區○道○○○路局北區工程處（下稱國道北區工程處）九
    十年二月二十六日北工九○字第○二○一一號函、工程估驗單、交通部臺灣區○
    道○○○路局工程估驗單總表、工程估驗單附表、合約書（含施工標準規範一般
    規範）、中興工程顧問股份有限公司備忘錄、交通部臺灣區○道○○○路局國道
    一第一五一標工程評值總表及評值明細表、中山高速公路基隆端出入口改善工程
    預力樑完成價值計算式、本院民事執行處基院九十年執字第五八九八號通知、查
    封筆錄、切結書、本院民事執行處基院政民執恭字第六二五六號通知、國道北區
    工程處北工九○字第○七二九七號函、評值會勘紀錄、中山高速公路基隆端出入
    口改善工程預力樑估驗付款表、國道北區工程處八十九年十月二十日北工（八九
    ）字第一一一五四號函、大樑施作置放現場資料為證，並聲請訊問證人段新華、
    鄭育明。
乙、被告方面：
一、被告升裕公司與賢東公司部分：
  (一)聲明：原告之訴駁回。
  (二)陳述：
    原告主張被告等人聲請對原告所有之系爭預力樑為查封強制執行之行為，因而依
    強制執刑法第十五條之規定提起第三人異議之訴，惟原告對於系爭預力樑並無所
    有權，自無足以排除強制執行之權利，玆敘明理由如下：
  1.系爭預力樑並非位於原告之工地範圍內
    依原告與昆泰公司所簽立合約書施工標準規範「一般規範」第五．九產權規定：
    「除另有規定外，合約簽訂後工地範圍內現有或承包商提供估驗付款之任何施工
    機具、設備：：：其產權均屬高公局所有。」可知，原告與債務人昆泰公司雙方
    約定之範圍僅限於原告工地範圍。然系爭預力樑系位於訴外人建利營造有限公司
    （下稱建利公司）向地主李春雄所承租之土地上，並非位於原告工地範圍內，是
    原告依上揭規定主張系爭預力樑為其所有，顯然無據。
  2.系爭預力樑並非原告承攬契約已特定之給付物
    依原告所提之承攬契約可知，原告僅指示被告昆泰公司給付預力樑之數目，並未
    特定給付物之標的，且系爭預力樑在外觀上，並無任何特定標示為原告所有，並
    置放於在訴外人建利公司租賃之土地上，昆泰公司亦未完結交付之必要行為，足
    證原告定作之預力樑尚未特定，系爭預力樑並非當然即為原告所訂製之預力樑。
    而原告雖提出照片主張系爭預力樑即為原告與昆泰公司會勘完工之照片，然原告
    提出照片上有所謂編號噴記，而系爭預力樑查封時之履勘照片上則無任何噴記，
    足見原告所提供照片乃臨訟偽記，不足證明系爭預力樑已特定。此外，原告既未
    再舉證證明在訴外人建利公司租賃土地上之預力樑即為其所定作之預力樑，自不
    能主張系爭預力樑為其所有，而有排除強制執行之權利。
  3.系爭預力樑並有未交付原告之情事，依法原告並未取得所有權
    系爭預力樑於查封時係位於訴外人建利公司所租賃之土地上，故系爭預力樑仍在
    他人之占有管領狀態中，並未有讓與將交付與原告之情事，且建利公司並非原告
    契約中之讓與人，亦非昆泰公司之占有輔助人，且未與原告訂有任何契約，自與
    占有改定之情形不符。又前揭產權約定僅屬原告與昆泰公司施工合約之約定，並
    不因此產生物權移轉之效力，而原告所提出驗收時之評值會勘記錄，並無與昆泰
    公司訂立任何足以成立間接占有之契約，原告主張系爭預力樑已依占有改定方式
    交付原告，而由原告取得所有權，自屬無據。
  (三)證據：提出土地租賃合約書、履勘照片為證。
二、被告昆泰公司方面：
    其未於準備程序及言詞辯論期日到場，亦未提出準備書狀做任何聲明或陳述。
丙、本院依職權調閱本院九十年度執字第六二五六號、九十年度執字第五八九八號給
    付工程款執行事件全卷。
    理　　　由
甲、被告升裕公司與賢東公司部分：
一、原告主張：其於八十八年二月八日與被告昆泰公簽訂契約委由辦理中山高速公路
    基隆端出入改善工程，契約總價一億二千萬元，工程期間因被告昆泰公司無故連
    續停工達違約行為之要件，其乃於九十年七月二十五日依契約宣佈昆泰公司違約
    ，並依規定接管全案工程。而該工程範圍內之系爭預力樑，完成價值為二百四十
    萬九千九百三十五元，原告已辦理工程估驗及給付款項，依契約規定其產權為原
    告所有。詎被告升裕公司、賢東公司與昆泰公司間因債務糾紛，將原告所有之系
    爭預力樑誤為昆泰公司所有，聲請法院強制執行，並經本院執行處以九十年度執
    字第六二五六號併入九十年度執字第五八九八號查封系爭預力樑在案。然系爭預
    力樑既經原告估驗付款取得所有權，原告就該執行標的物，自有足以排除強制執
    行之權利等情，依強制執行法第十五條之規定，請求判決不得就系爭預力樑為強
    制執行。
二、被告則以：系爭預力樑並非位於原告之工地範圍內，且昆泰公司亦未將系爭預力
    樑交付與原告，足見系爭預力樑非原告與昆泰公司承攬契約已特定之給付物，原
    告自應舉證系爭查封之預力樑即為其所定作之預力樑。退言之，縱認系爭預力樑
    為原告所定作已特定之預力樑，惟系爭預力樑係置放於訴外人建利公司承租之土
    地上，昆泰公司既未交付與原告占有，亦未與原告訂立契約使原告取得間接占有
    ，雖原告已估驗付款，亦未取得系爭預力樑之所有權等語，資為抗辯。
三、原告主張其與債務人昆泰公司於八十八年二月八日簽訂契約委由昆泰公司辦理中
    山高速公路基隆端出入口改善工程，工程期間因昆泰公司無故停工達違約之要件
    ，原告依約接管全案工程，該工程範圍內昆泰公司已部分完成之四十三支預力樑
    ，原告已辦理工程估驗及給付款項；另被告升裕公司與賢東公司與昆泰公司間因
    債務糾紛，聲請法院強制執行昆泰公司於本院轄區內所有之財產，並經本院執行
    處以九十年度執字第六二五六號併入九十年度執字第五八九八號查封系爭預力樑
    在案之事實，為被告所不爭，並據原告提出合約書（含施工標準規範一般規範）
    、國道北區工程處九十年二月二十六日北工九○字第○二○一一號函、工程估驗
    單、交通部臺灣區○道○○○路局工程估驗單總表、工程估驗單附表、中興工程
    顧問股份有限公司備忘錄、交通部臺灣區○道○○○路局國道一第一五一標工程
    評值總表及評值明細表、中山高速公路基隆端出入口改善工程預力樑完成價值計
    算式、本院民事執行處基院九十年執字第五八九八號通知、查封筆錄、切結書、
    本院民事執行處基院政民執恭字第六二五六號通知、國道北區工程處北工九○字
    第○七二九七號函、評值會勘紀錄、中山高速公路基隆端出入口改善工程預力樑
    估驗付款表、國道北區工程處八十九年十月二十日北工（八九）字第一一一五四
    號函附卷可稽，且經證人段新華證述在卷，復經本院依職權調閱九十年執字第六
    二五六號、九十一年執字第五八九八號執行卷宗核閱無訛，堪信為真實。
四、原告主張系爭查封之預力樑為其與昆泰公司簽訂承攬契約所承攬且經估驗付款之
    標的物，為被告所否認，並抗辯原告定作之預力樑並未特定，且原告就系爭預力
    樑即為其估驗付款者未盡舉證責任等語。經查：依原告提出之交通部台灣區○道
    ○○○路局國道一第一五一標工程評值明細表及工程估驗單附表觀之，原告所定
    作之預力樑雖有多種規格，惟經原告估驗付款者，僅有預鑄預力混凝土I型梁，
    III型，Ｌ＝１５ｍ規格四十三支，此除有前揭評值明細表及工程估驗單可參外，
    尚有評值會勘紀錄在卷可稽，且經證人即中興工程顧問公司工程師段新華證稱：
    其係受原告委託擔任監造工地主任，負責有關工地之估驗，系爭工程原訂要四種
    規格預力樑，在最後一次驗估前，昆泰公司只做一種規格，長度是十五米，共四
    十三支，其他三種規格因工程進度未到，所以尚未施作等語明確（見九十一年七
    月四日準備程序筆錄），是原告與昆泰公司簽訂承攬契約時所定作之預力樑雖未
    特定，然就昆泰公司已部分施作完成之預力樑既經原告與昆泰公司會勘完成並完
    成付款，則原告所定作之此四十三支預力樑即屬特定，被告辯稱尚未特定云云，
    妥無可採。又系爭查封之預力樑即原告估驗付款而特定之四十三支預力樑，亦據
    證人段新華證述：其驗估時該四十三支預力樑係置放於昆泰公司另外承租的地方
    ，地點在基隆市○○路附近，照片上（即原告於九十一年六月十八日在查封現場
    拍攝之照片）之預力樑即係原告驗估付款之預力樑等語明確，且昆泰公司截至原
    告終止契約止，僅完成前揭四十三支預力樑之部分施作，已如前述，而系爭查封
    之預力樑亦適為四十三支，且同處於尚未施工完成之狀態，有查封筆錄及現場照
    片附於本院九十年度執字第五八九八號執行卷可參，是原告主張系爭查封之預力
    樑為其委由昆泰公司定作且經估驗付款之四十三支預力樑，應堪採信。被告既未
    能舉反證證明昆泰公司於其他地點尚有與原告所定作相同型號之預力樑，以推翻
    前揭認定，其空言否認原告所驗估付款之預力樑非系爭查封之預力樑云云，自屬
    無據。
五、又原告主張系爭預力樑已經估驗付款，並由昆泰公司已占有改定方式交付原告，
　　故其已取得所有權等情，亦為被告所否認，並以系爭預力樑係置放於訴外人建利
　　公司承租之土地上，昆泰公司既未交付與原告占有，亦未與原告訂立契約使原告
　　取得間接占有，雖原告已估驗付款，亦未取得系爭預力樑之所有權等語抗辯。按
    動產物權依法律行為而變動者，須當事人間有動產物權變動之意思表示（或稱讓
    與合意），以及交付之行為，始能發生效力。而所謂交付，概念上並不以受讓人
    須現實占有該動產為必要，亦得以占有改定之方式交付，此觀之民法第七百六十
    一條第二項「讓與動產物權，而讓與人仍繼續占有動產者，讓與人與受讓人間，
    得訂立契約，使受讓人因此取得間接占有，以代交付」之規定即明。亦即動產物
    權之讓與人，使受讓人對標的物取得間接占有，以代替該標的物現實移轉之交付
    ，此在解決讓與人繼續占有標的物之問題，亦在免除無謂之往返。而所謂契約，
    不限其種類，只要存在於讓與人與受讓人間，不論使用借貸契約、租賃契約、寄
    託契約或其他類似之法律關係如承攬契約、運送契約、信託契約皆可，至於讓與
    人究為直接占有人或間接占有人，則非所問。且基於交易上實際需要，占有改定
    亦得預定為之（參見王澤鑑著，民法物權第一冊，通則．所有權，二○○一年十
    月版，第一三七頁）。經查：依原告與昆泰公司簽訂之合約書所附施工標準規範
    一般規範第五．九產權之記載：「除另有規定外，合約簽訂後工地範圍內現有或
    承包商提供經估驗付款後之任何施工機具、設備、臨時設施、材料、物品、結構
    物或工程，其產權均屬高公局（即原告）所有」、同規範第七．二．六估驗付款
    一節第十款所有權記載：「上述估驗款所包括之一切材料及工程，於付款後即為
    高公局之財產：：：」及第一款「承包商應於每期估驗時備妥估驗單：：：」、
    第四款「估驗申請原則上每月辦理一次」等可知，原告與昆泰公司之承攬契約，
    係採分期分階段完工估驗之流程，而原告為取得各階段完成工作物之所有權，並
    解決昆泰公司仍須繼續占有工作物已繼續完成施工之問題，乃與昆泰公司預為讓
    與合意（即預為約定於系爭預力樑估驗付款時即有動產物權變動之意思），並由
    原告基於雙方之承攬契約取得間接占有之地位，以代所有權之交付。則本件原告
    既已與昆泰公司會勘，並對系爭預力樑現場估驗且完成付款，依前揭說明，原告
    自已依占有改定之方式取得系爭預力樑之所有權。至本件原告與昆泰公司進行會
　　勘估驗時，系爭預力樑係置放於訴外人建利公司承租之土地上，固具被告提出土
　　地租賃合約書為證，惟建利公司係昆泰公司之下包廠商，為兩造所不爭，並據證
　　人段新華證述在卷，則昆泰公司仍屬系爭預力樑之間接占有人，與前揭占有改定
　　之規定並無不合。且昆泰公司讓與系爭預力樑之物權與原告時，雙方之承攬契約
　　既仍存在，自無另訂契約取得間接占有之必要，故被告辯稱系爭預力樑係置放於
　　訴外人建利公司承租之土地上，昆泰公司未與原告訂立契約使原告取得間接占有
　　，不生動產移轉之效力云云，自不足採。
六、按第三人就執行標的物有足以排除強制執行之權利者，得於強制執行程序終結前
    ，向執行法院對債權人提起異議之訴，強制執行法第十五條定有明文。而所謂就
    執行標的物有足以排除強制執行之權利者，係指對於執行標的物有所有權、典權
    、留置權、質權存在情形之一者而言（最高法院六十八年台上字第三一九○號判
    例參照）。本件原告既為系爭預力樑所有人，業已認定如前述，則原告自有足以
    排除強制執行之權利。從而，原告依強制執行法第十五條前段規定，請求判決債
    權人賢東公司、升裕公司與債務人昆泰公司間本院九十年度執字第五八九八號、
    九十年度執字第六二五六號執行事件，就置放於門牌號碼基隆市安樂區○○○路
    三十一之一號四十三支預力樑不得為強制執行，即無不合，應予准許。
七、兩造其餘攻擊、防禦方法與舉證，核與本件判決結果不生影響，爰不予一一論述
    ，附此敘明。
乙、被告昆泰公司部分：
一、被告昆泰公司經合法通知，未於言詞辯論期日到場，核無民事訴訟法第三百八十
    六所列各款情形，爰依原告之聲請，由其一造辯論而為判決。
二、按第三人就執行標的物有足以排除強制執行之權利者，得於強制執行程序終結前
    ，向執行法院對債權人提起異議之訴。如債務人亦否認其權利時，並得以債務人
    為被告，強制執行法第十五條定有明文。是第三人如欲以債務人為異議之訴之被
    告，必須債務人有否認第三人權利之意思表示，若僅於債權人為強制執行時，未
    出面聲明異議，此單純之沈默，難認債務人已有否認之意思表示存在。查本件債
    務人昆泰公司於系爭預力樑強制執行時，並未主張系爭預力樑為其所有，而否認
    原告之權利，有查封筆錄附於本院九十年度執字第五八九八號執行卷可參，且其
    於本件訴訟審理進行直至辯論終結止，亦始終未出庭爭執原告之所有權，依前揭
    說明，自不能以其未聲明異議，即謂其有否認原告對系爭預力樑所有權之意思，
    故原告併列債務人昆泰公司為本件之共同被告即於法不合，應於駁回。
丙、據上論結，就原告與被告賢東公司、昆泰公司之訴部分，原告之訴為有理由；就
　　原告與被告昆泰公司部分，原告之訴為無理由，依民事訴訟法第三百八十五條第
　　一項前段、第七十八條、第八十五條第一項前段，判決如主文。
中　　　華　　　民　　　國　　九十一　　年　　　八　　　月　　二十三　　日
~B臺灣基隆地方法院民事庭
~B審判長法　　　官　李木貴
~B　　　法　　　官　陳培仁
~B　　　法　　　官　王美婷
右為判決正本係照原本作成。
對於本件判決如有不服，應於收受送達後廿日內向本院提出上訴書狀，上訴於台灣高
等法院，並按他造當事人之人數附具繕本。
中　　　華　　　民　　　國　　九十一　　年　　　八　　　月　　二十六　　日
~B　　　法院書記官　潘端典
